【裁判字號】    95,上,31
【裁判日期】    950822
【裁判案由】    支付命令再審
【裁判全文】
臺灣高等法院臺中分院民事判決  95年度上字第31號
上  訴  人  詹    煙
                        巷13號
訴訟代理人  柯開運律師
被  上訴人  甲○○
                        台中市○區○○街13巷25號
上列當事人間請求支付命令再審事件，上訴人對於中華民國94年
12月22日臺灣彰化地方法院94年度再更字第2號第一審判決提起
上訴，本院於民國95年8月8日言詞辯論終結，判決如下：
    主  文
上訴駁回。
第二審訴訟費用由上訴人負擔。
    事實及理由
一、本件上訴人主張：
（一）按債務人對於支付命令未於法定期間合法提出異議者，支
      付命令與確定判決有同一之效力；前項支付命令有第496
      條第1項之情形者，得提起再審之訴，並以原支付命令之
      聲請，視為起訴；民事訴訟法第521條定有明文。又為判
      決基礎之證物係偽造或變造者，經宣告有罪之判決確定者
      ，得對於確定終局判決，提起再審之訴；同法第496條第1
      項第9款及同條第2項分別定有明文。準此，支付命令之聲
      請人如持憑偽造之證物，聲請管轄法院核發支付命令，法
      院因僅負形式審查之責，債務人於收受支付命令後，未於
      法定期間內聲明異議，支付命令因而確定；但支付命令之
      債務人為證明聲請人所持憑偽造之證物係屬偽造，提起刑
      事告訴後，經證明為支付命令「基礎之證物係偽造」者，
      自得於知悉再審之理由時起算三十日之不變期間內，對於
      支付命令提起再審之訴。
（二）查，被上訴人（即再審被告）憑以向原審聲請核發89年度
      促字第17385號支付命令之證物「現金保管切結書」乙紙
      ，其上有關上訴人（即再審原告）「詹煙」之簽名，係由
      訴外人詹錫洲（改名為「乙○○」）所偽造，且訴外人詹
      錫洲業經台灣台中地方法院92年度訴字第1404號、台灣高
      等法院台中分院93年度上訴字第831號刑事判決判處有期
      徒刑1年10月確定之事實，為被上訴人所不爭執。又依據
      台灣台中地方法院檢察署91年度偵字第6461號偵查卷第38
      頁、39頁之內政部警政署刑事警察局鑑驗通知書鑑定結果
      及筆跡鑑驗說明，認定系爭現金保管切結書上「詹煙」之
      簽名筆跡與乙○○（原名詹錫洲）當庭書寫筆跡相符，此
      有鑑驗通知書及筆跡鑑驗說明影本各乙件為憑，足證系爭
      現金保管切結書確係由訴外人乙○○所偽造，並非上訴人
      詹煙所書立，應無疑問。況上開支付命令係由「詹錫洲」
      向送達之郵差簽收，上訴人並未收到該支付命令，因而無
      從於「合法收受本件支付命令後之法定期間內」聲明異議
      ；則上訴人詹煙依民事訴訟法第521條第2項，第496條第1
      項第9款及同條第2項，提起本件再審之訴，即屬合法有據
      ；應以被上訴人原支付命令之聲請視為起訴，並專就被上
      訴人以聲請核發89年度促字第17385號支付命令之現金保
      管切結書，是否確屬偽造之事實，為實質上之調查與審理
      ，方為合法。
（三）被上訴人甲○○於鈞院93年度上訴字第821號刑事卷第67-
      68頁之審判筆錄顯示：（審判長問甲○○：被告向你借五
      十萬元，給你一張現金保管切結書？甲○○供認：「是的
      」）（審判長問甲○○：被告一共向你借多少錢？甲○○
      供認：「連同會錢392萬元」）（審判長問甲○○：現金
      保管切結書是五十萬元？甲○○供認：「是的」）等語；
      足證被上訴人不僅未曾借給乙○○200萬元，實際上僅借
      給乙○○50萬元而已，系爭現金保管切結書所載內容，應
      係虛構，被上訴人顯有不當得利。
（四）最高法院61年台抗字第407號判例，係於61年07月27日所
      作成，當時之民事訴訟法第521條原僅有第一項「債務人
      對於支付命令未於法定期間合法提出異議者，支付命令與
      確定判決有同一之效力」之規定，嗣民事訴訟法第521條
      於92年06月25日業經修正增列第2項明定「前項支付命令
      有第四百九十六條第一項之情形者，得提起再審之訴，並
      以原支付命令之聲請，視為起訴。」則該判例已因法律之
      修正，而不合時宜，應不得再行援用。
（五）上訴聲明：（一）原判決及原審89年度促字第17385號確
      定之支付命令所命關於上訴人應向被上訴人給付200萬元
      及自86年8月1日起至清償日止，按年息百分之五計算之利
      息並賠償督促程序費用113元部分均廢棄；（二）上開廢
      棄部分，被上訴人在第一審之訴駁回；（三）第一、二審
      訴訟費用及前審訴訟費用、督促程序費用均由被上訴人負
      擔。
二、被上訴人抗辯：上訴人與詹錫洲為父子關係，渠等以刑事告
    訴，使被上訴人受刑事追訴為目的，意圖推卸民事責任；是
    其陳述是否與事實相符，仍應調查其他證據以資審認。姑不
    論上訴人之子詹錫洲所稱當著被上訴人面前簽上訴人姓名乙
    節，與上訴人所為陳述互有歧異之處；尤以上訴人之子詹錫
    洲與被上訴人間，就系爭現金保管書、支票及本票上，上訴
    人之簽名是否遭偽造之事實，顯具有利害關係，是其所為此
    部分證述之憑信性，已堪存疑；且前揭現金保管書上之上訴
    人簽名，可由本人親自為之，亦可由本人授權第三人代理或
    代行為之，均為法之所許；被上訴人於收受該現金管書時，
    對於其上之簽名是否為上訴人親簽或授權上訴人之子詹錫洲
    代簽，圴難以窺知。自不得僅憑詹錫洲嗣後坦承偽簽該保管
    書上上訴人之簽名，即據以推認被上訴人有偽造或教唆詹錫
    洲偽造現金保管書之情事。況被上訴人為確保債權，陸續對
    上訴人名義簽發之支票、本票或協議書聲請核發支付命令，
    上訴人也有簽收，自不能單以本件非上訴人自己簽收而予以
    否認等語。並答辯聲明：（一）上訴駁回；（二）訴訟費用
    由上訴人負擔。
三、按裁定已經確定，而有民事訴訟法第496條第1項或第497條
    之情形者，得準用再審程序之規定，聲請再審，同法第507
    條定有明文。又按債務人對於支付命令未於法定期間提出異
    議者，依修正前民事訴訟法第521條規定，該項支付命令與
    確定判決有同一之效力，如該支付命令有再審之事由時，因
    支付命令屬於裁定之性質，應依民事訴訟法第507條規定，
    聲請再審，最高法院63年度第4次民庭庭推總會議決議（四
    ）參照。準此，92年2月7日修訂民事訴訟法前，對於確定之
    支付命令，如有同法第496條第1項之再審事由者，本得提起
    再審，僅係依第507條準用再審之規定聲請再審。嗣民事訴
    訟法第521條於92年2月7日修正時，增訂第二項規定謂：「
    支付命令有第496條第1項之情形者，得提起再審之訴，並以
    原支付命令之聲請，視為起訴」，其增訂之立法理由稱：「
    支付命令確定後既與確定判決有同一之效力，則支付命令如
    有第496條第1項之情形者，亦宜適用再審程序以為救濟。」
    是修正後民事訴訟法第521條第2項規定，旨在使與確定判決
    有同一效力之確定之支付命令，予以提起再審之明文規定，
    並便於前程序之再開或續行；而不再依第507條準用再審之
    規定聲請再審。故不論修正前或修正後，對於確定之支付命
    令，如有同法第496條第1項之再審事由者，均得提起再審。
    次按支付命令之聲請，除應表明當事人及法院外，衹須表明
    請求之標的並其數量及請求之原因、事實，以及應發支付命
    令之陳述，此觀民事訴訟法第511條之規定自明。因債務人
    依同法第516條對支付命令得不附理由提出異議，故債權人
    在督促程序就其所主張之事實毋庸舉證，其債權憑證之有無
    ，與應否許可發支付命令無關。故以債權憑證有偽造情事為
    理由，對於依督促程序而發之支付命令聲請再審，核與民事
    訴訟法第496條第1項第9款之規定尚有未合，最高法院61年
    台抗字第407號判例足參。上開判例意旨，核與民事訴訟法
    第521條第2項之增訂無涉；且上開判例於民事訴訟法第521
    條第2項增訂後，既未經廢止，自仍有適用之餘地。
四、本件上訴人雖以被上訴人前向原審聲請核發89年度促字第
    17385號支付命令所憑之現金保管切結書，其上有關上訴人
    「詹煙」之簽名，係由訴外人詹錫洲所偽造，且訴外人詹錫
    洲業經台灣台中地方法院92年度訴字第1404號、本院93年度
    上訴字第831號刑事判決判處有期徒刑1年10月確定為由，提
    起本件再審之訴，請求將原確定之支付命令予以廢棄，並駁
    回被上訴人之聲請。然依前揭判例要旨之說明，支付命令之
    聲請僅需表明其請求之標的、數量及其原因、事實為已足，
    並不以債權憑證之提出為其要件，且法院亦僅負形式審查之
    責，債務人如對法院核發之支付命令有所爭執，自可於法定
    期間內不附任何理由提出異議以為救濟，至於債權人於聲請
    核發支付命令時，是否有檢附債權憑證、債權憑證是否屬實
    ，均不在法院職權調查之範圍內，故被上訴人提出之現金保
    管切結書，與應否許可核發支付命令無關，上訴人如認被上
    訴人就該支付命令對其所主張之債權不存在，自可於法定期
    間內不附任何理由聲明異議，以阻止支付命令之確定，惟上
    訴人於合法收受本件支付命令後未於法定期間內聲明異議，
    支付命令因而確定，其再以該現金保管切結書係偽造為由，
    對於支付命令提起本件再審之訴，自與民事訟法第496條第1
    項第9款之規定不符，非得為提起再審之訴之理由。
五、上訴人雖另抗辯：系爭支付命令係由「詹錫洲」向送達之郵
    差簽收，上訴人並未收到該支付命令，因而無從於「合法收
    受本件支付命令後之法定期間內」聲明異議等語；而系爭支
    付命令之送達證書上係蓋用「詹錫洲」之印章，亦據本院調
    取系爭支付命令卷審閱無訛。惟查，被上訴人為確保債權，
    陸續對上訴人或其太太詹黃塗名義簽發之支票、本票或協議
    書聲請核發支付命令，計有原審89年度促字第17385號（即
    系爭支付命令，於89年10月5日核發）、89年度促字第21068
    號（於89年12月14日核發）、89年度促字第21069號（遭駁
    回）、89年度促字第21070號（於89年12月1日核發）、89年
    度促字第21071號（於89年12月1日核發），上訴人除對其中
    89年度促字第21068號支付命令聲明異議外，其餘均已確定
    ；上開支付命令之送達證書上均係蓋用「詹錫洲」之印章等
    情，業據本院調取上開支付命令卷審閱無訛。而詹錫洲住所
    原為台中市○區○○○路一段52號，此有詹錫洲於90年1月
    20日具狀向台灣台中地方法院檢察署自首所檢附之戶籍謄本
    及刑事自首聲請狀所載住址可稽；嗣詹錫洲經通緝到案時，
    陳報其已變更住所為台中市○○路○段58之4號；而上訴人
    住所為彰化縣竹塘鄉○○村○○路○段大新巷13號；則系爭
    支付命令上「詹錫洲」之印章，是否為詹錫洲本人蓋用，已
    非無疑；參以詹錫洲於90年1月20日具狀向台灣台中地方法
    院檢察署自首偽造有價證券等犯行；經承辦檢察官訐傳訊代
    為撰寫自首狀之律師王俊凱到庭證稱：「（問：為何會有自
    首狀的內容？）當初是詹煙來找我，說他與他太太都沒有寫
    這些東西，而甲○○就支票提起支付命令，詹煙認為不是他
    寫的，就未於二十天內提出異議，接到第六張支付命令後才
    問我如何救濟，我認為以提起再審的方式來救濟，也就是要
    告乙○○，而他父親要讓他刑度輕一點才用自首的形式」等
    語，亦據本院調取台灣台中地法院檢察署90年度偵字第2498
    號、91年度偵緝字第364號卷審閱無訛。足認，上訴人就上
    開已確定之支付命令，於該等支付命令送達後20日之得聲明
    異議期間內，即已收受並知悉支付命令之內容，惟因認為非
    其所為，而未於20日內提出異議。是上訴人抗辯其未收到該
    支付命令，因而無從於「合法收受本件支付命令後之法定期
    間內」聲明異議云云；尚難憑採。
六，綜上所述，上訴人以被上訴人前向原審聲請核發89年度促字
    第17385號支付命令所憑之現金保管切結書，其上有關上訴
    人「詹煙」之簽名，係由訴外人詹錫洲所偽造為由，對於該
    支付命令，提起本件再審之訴，核與民事訴訟法第496條第
    1項第9款之規定，尚有未合。原審因而判決駁回上訴人再審
    之訴，洵無不合。上訴意旨指摘原判決不當，求予廢棄改判
    ，為無理由，應予駁回。
七、本件事證已臻明確，兩造其餘與攻擊防禦方法與舉證，經審
    酌後，認於判決結果，不生影響，無予逐一論述之必要，附
    此敘明。
八、據上論結，本件上訴為無理由，依民事訴訟法第449條第1項
    、第78條，判決如主文。
中    華    民    國    95    年    8     月    22    日
                    民事第二庭審判長法  官  童有德
                                    法  官  蔡秉宸
                                    法  官  翁芳靜
以上正本係照原本作成。
如對本判決上訴，須於收受判決送達後20日內向本院提出上訴書
狀，其未表明上訴理由者，應於提出上訴後20日內向本院提出上
訴理由書（須按他造人數附具繕本）。
上訴時應提出委任律師為訴訟代理人之委任狀。具有民事訴訟法
第466條之1第1項但書或第2項之情形為訴訟代理人者，另應附具
律師及格證書及釋明委任人與受任人有該條項所定關係之釋明文
書影本。
                                    書記官  許美惠
中    華    民    國    95    年    8     月    22    日
                                                      Ｂ


司法院資訊處製作；財團法人民間司法改革基金會備份。
